【裁判字號】    94,訴,630
【裁判日期】    950504
【裁判案由】    返還土地等
【裁判全文】
臺灣新竹地方法院民事判決               94年度訴字第630號
原      告  甲○○
訴訟代理人  徐原本律師
被      告  丙○○
訴訟代理人  洪大明律師
複  代理人  蘇李虎
上列當事人間因返還土地等事件，本院於95年4月20日言詞辯論
終結，本院判決如下：
    主    文
被告應將坐落新竹縣湖口鄉○○段一一九、一二○及一二一號土
地上之雨棚、檳榔攤招牌及貨櫃屋拆除遷移，並將上開土地返還
原告。
被告應給付原告新台幣玖仟玖佰玖拾元及自民國94年11月3日起
至清償日按年息百分之五計算之利息。
原告其餘之訴駁回。
訴訟費用由被告負擔百分之九十九，餘由原告負擔。
本判決第一項於原告以新臺幣肆拾貳萬元為被告供擔保後，得假
執行。但被告如於假執行程序實施前，以新臺幣壹佰貳拾捌萬元
為原告預供擔保，得免為假執行。本判決第二項原告以新台幣
仟元為被告提供擔保後，得假執行。但被告如於假執行程序實施
前以新台幣壹萬元為原告提供擔保得免為假執行。
原告其餘假執行之聲請駁回。
事實及理由
一原告起訴主張：
  (一)坐落新竹縣湖口鄉○○段119、120及121號土地（土地資料
    詳如附表，以下簡稱系爭土地）原為訴外人乙○○（於民國
    93年1月27日死亡）所有，因訴外人乙○○積欠訴外人黃光
    廷票款未能清償，系爭土地因而為訴外人黃光廷聲請強制執
    行拍賣，由原告拍定取得，於93年10月8日本院執行處核發
    權利移轉證書取得所有權，並於93年12月14日向地政機關辦
    理登記完畢。
  (二)惟被告無正當權源竟在系爭土地架設波浪板雨棚、檳榔攤招
    牌及放置貨櫃屋（長、寬、高分別為610公分、242公分、
    259公分）佔用原告所有之系爭土地。按所有人對於無權占
    有或侵奪其所有物者，得請求返還之，民法第767條訂有明
    文。原告為系爭土地之所有權人，被告無權佔有系爭土地，
    依據首揭法條，原告自得請求被告將雨棚、招牌及貨櫃屋移
    去，並將土地返還原告。
  (三)又被告佔用原告所有之系爭土地，係使原告受有損害，系爭
    土地面積共為33.75平方公尺，公告地價為新台幣（下同）
    5920元，爰以土地公告地價之十分之一，即19,980元，請求
    被告給付原告一年損害之損害金19,980元。
  (四)並聲明：
    1.被告應將系爭土地上之雨棚、檳榔攤招牌及貨櫃屋拆除遷
      移，並將系爭土地返還原告。
    2.被告應給付原告新台幣19,980元，及自起訴狀繕本送達翌
      日（即94年11月3日）起至清償日止，按年息百分之五計
      算之利息。
    3.願供擔保請准宣告假執行。
二被告之抗辯：
  (一)系爭土地於本院拍賣時，已在公告之附記欄載明「債務人91
    年9月16日陳報乙標土地出租予第三人丙○○，自87年6月出
    租，本院不作實體認定，請應買人自行查證，拍定後不點交
    。」故本件原告於應買之時，早已知悉系爭土地已由原訴外
    人乙○○出租予被告並占有使用中，且租期仍未屆滿。按出
    租人於租賃物交付後，承租人占有中，縱有其所有權讓與第
    三人，其租賃契約，對於受讓人仍繼續存在，民法第425條
    第1項定有明文。依上揭規定，原告自應繼受該租賃關係，
    而不得訴請搬遷地上物，原告之訴，應無理由，請求駁回原
    告之訴及假執行之聲請。
  (二)原告以被告無權佔用系爭土地而請求被告賠償損害19,980元
    ，但此係以最高之標準而為主張，系爭土地面積甚少，利用
    價值甚微，並沒有如此高價值。
  (三)並聲明：
    1.原告之訴暨假執行之聲請均駁回。
    2.如受不利之判決，請准供擔保，免為宣告假執行。
三兩造不爭執之事實
  (一)系爭土地原為訴外人乙○○所有，因訴外人乙○○積欠訴外
    人黃光廷票款未能清償，系爭土地由訴外人黃光廷聲請強制
    執行拍賣，由原告拍定取得，於93年12月8日由本院執行處
    核發權利移轉證書取得所有權。
  (二)系爭土地現由被告在系爭土地架設波浪板雨棚、檳榔攤招牌
    及放置貨櫃屋（長、寬、高分別為610公分、242公分、259
    公分），佔用情形如95年4月20日被告訴訟代理人複代理人
    庭呈照片三張。
四本件之爭執點
  (一)系爭土地是否確實在原告拍定前即由訴外人乙○○出租予被
    告？
  (二)如被告確實無權佔用原告之土地，則原告因土地遭佔用所受
    之損失為何？
五本院之判斷
  (一)被告自承佔用原告所有之系爭土地，裝置雨棚、招牌及放置
    貨櫃屋，被告自應就其佔用他人土地之正當權源提出證明。
    被告雖提出其與租賃契約書一紙及請求傳訊該租賃契約書上
    之見證人張原彰為證，且以本院之90年執字第234號之拍賣
    公告附記欄亦載明被告佔用之事實，抗辯原告應買時已知悉
    被告之佔用情形，而主張民法第425條之租賃權對不動產繼
    受人之效力。然查：
    1.本院執行處於90年度執字第234號清償票款事件執行時，
      曾於90年10月18日就查封之訴外人乙○○所有之土地（包
      括系爭土地及其名下其他不動產），詢問訴外人乙○○地
      上物之情形如何？訴外人乙○○就系爭土地之佔用情形，
      僅稱大部分為空地，但原告所有之房屋（門牌號碼為新竹
      縣湖口鄉○○村○○街7號）之圍牆有越界建築，並未述
      及有被告之租賃權存在（參本院執行處90年度執字第234
      號執行事件90年10月18日執行調查筆錄）。又系爭土地在
      91年4月23日（第1次拍賣）、91年5月23日（第2次拍賣）
      、91年6月20日（第三次拍賣）本院之拍賣公告附記欄中
      僅記載系爭土地有原告房屋佔用，亦未記載被告之租賃權
      或佔用之情形，迄至91年7月17日訴外人乙○○始在本院
      執行處訊問時陳稱系爭土地出租給被告，並無訂立書面租
      約，僅口頭約定，目前土地上是空地，車輛不知是否被告
      停放，被告係租用做為檳榔攤云云（參本院執行處90年度
      執字第234號91年7月17日本院執行調查筆錄），91年8月
      15 日本院執行處書記官至系爭土地現場調查時，系爭土
      地則仍僅為空地（參91年8月15日本院執行處90年度執字
      第234號執行事件91年8月15日執行筆錄）等情，業據本院
      依職權調閱本院執行處90年度執字第234號執行事件卷宗
      ，查閱無訛。
    2.被告於95年4月20日結證稱其與訴外人乙○○之子張原彰
      係好友關係，經常去訴外人乙○○家中，因得知訴外人乙
      ○○積欠地下錢莊債務，乃用標會所得之五十萬元及向友
      人借現金二十萬元及自有之十萬元共計八十萬元借給訴外
      人乙○○，並由其與訴外人乙○○、張原彰親至中壢代書
      處清償，並先稱借錢之前即以約定以土地抵償，嗣後改稱
      因訴外人乙○○無力清償，始用系爭土地之出租為抵償云
      云等語，姑不論被告系爭土地租用之情節陳述前後矛盾，
      已無法採信，苟被告上述為真，則被告顯與訴外人乙○○
      交情匪淺，於訴外人乙○○無力清償地下錢莊債務時以自
      己標會、向友人借貸及自有現金幫訴外人乙○○清償債務
      ，訴外人乙○○斷不可能忘記其用系爭土地之出租代價抵
      償本金或利息之情，而於本院執行處90年度執字第234號
      執行事件90年10月18日詢問時未提及系爭土地已出租被告
      一事，且期間經過三次拍賣，訴外人乙○○均未曾向本院
      執行處陳報系爭土地有被告租賃迄積欠之八十萬元借款償
      還為止一事，被告抗辯其在87年間因借款關係向訴外人乙
      ○○租得系爭土地，訴外人乙○○卻不曾向本院執行處陳
      報出租一事，迄至91年7月17日才向本院陳報系爭土地出
      租予被告，被告與訴外人乙○○是否確有租賃關係存在，
      顯難採信。
    3.91年8月15日本院執行處書記官至系爭土地現場時，系爭
      土地仍無貨櫃物等物，而是空地停放車輛，有執行筆錄及
      照片附於該執行卷可參。因此，系爭土地至少在91年8月
      15日之前均未設置檳榔攤使用，被告陳稱，90年間放置貨
      櫃屋云云，亦與上開事實不符。被告另稱其在87年間租得
      上開土地欲經營檳榔攤云云。然依上所述，91年8月17日
      仍未設置檳榔攤使用，系爭土地自被告主張之承租時間起
      至91年8月17日已歷經4年餘仍閒置停車，顯與常情不符。
      且經本院在95年4月20日訊問被告租用系爭土地何用，被
      告均稱經營檳榔攤使用。嗣本院訊問為何租得系爭土地後
      並未馬上使用而至91年8月間仍未見經營檳榔攤使用，被
      告證稱因無資金，設立檳榔攤共需二十幾萬元等語（95
      年4月20日本院言詞辯論筆錄），然被告先證稱其先標會
      五十萬元、向友人借款二十萬元，再用自身之十萬元湊足
      云云。依被告所述其勉力湊足八十萬元借予訴外人乙○○
      八十萬元，自己卻無資金可開設檳榔攤，亦有矛盾。嗣後
      被告才改口稱，是借錢給訴外人乙○○後，因張富貴無錢
      可還，才約定將土地租給被告使用云云。被告為租賃契約
      當事人，對於租賃之過程應知之甚稔，但其上開陳述，卻
      多處前後矛盾，經質疑後才又改稱彌縫，因此，被告雖經
      具結程序而陳稱其與訴外人乙○○就系爭契約訂約之過程
      為證，然因有多處不合常情之處，且前後矛盾，顯難採為
      對被告有利之認定。
   4.訴外人乙○○於91年7月17日時向本院執行處陳稱其出租土
     地於被告並無訂立書面租約，已如上述。苟被告提出之系
     爭租賃契約書確為87年間與訴外人乙○○所簽訂，訴外人
     乙○○何以在91年間向本院執行處陳稱並無訂立書面？因
     此，被告提出為證之租賃契約書，顯非與訴外人乙○○所
     簽立，自不能以之證明其與訴外人乙○○間就系爭土地在
     87 年間已成立租賃關係。被告雖請求傳喚證人張原彰為證
     ，惟上開證據已足證明系爭契約書並非在87年間由訴外人
     乙○○所簽立，應為事後所製作，且張原彰為訴外人乙○
     ○之子，亦為被告之交情匪淺之好友，難期其為真實不偏
     頗之證述，故亦無必要傳喚證人張原彰為證。
   5.綜上，被告佔用系爭土地，但無法證明其對原告有佔有使
     用系爭土地之正當權源，故原告主張被告無權佔有系爭土
     地，堪以採信。按所有人對於無權占有或侵奪其所有物者
     ，得請求返還之。對於妨害其所有權者，得請求除去之，
     民法第767條定有明文。被告在系爭土地設置雨棚、檳榔攤
     招牌及貨櫃屋佔有使用系爭土地，而無正當權源，原告依
     據民法第767條規定，請求被告將上開物品移除並將土地返
     還原告，為有理由，應予准許。
  (二)按因故意或過失，不法侵害他人之權利者，負損害賠償責任
    ；損害賠償，除法律另有規定或契約另有訂定外，應以填補
    債權人所受損害及所失利益為限。依通常情形，或依已定之
    計劃、設備或其他特別情事，可得預期之利益，視為所失利
    益，民法第184條第一項前段及同法第216條定有明文。被告
    明知無權佔用系爭土地，自93年12月8日原告拍賣取得所有
    權後，即對原告之所有權造成侵害，原告自得請求被告賠償
    損害。又按當事人已證明受有損害而不能證明其數額或證明
    顯有重大困難者，法院應審酌一切情況，依所得心證定其數
    ，民事訴訟法第222條第2項定有明文。原告雖主張其損害以
    土地法第97條規定，按土地申報地價每平方公尺5,920元乘
    以土地總面積，以總額百分之十計算，其無法使用系爭土地
    之損害。但本院認為系爭土地之地目均為田，有土地謄本在
    卷可參，因此以土地法第97條規定城市房屋出租租金最高限
    額之以公告地價百分之十，計算無法使用土地之損害，顯然
    過高，本院認為以百分之五計算較符合其實際之損害額，而
    被告自原告93年12月6日拍得系爭土地起佔用原告之系爭土
    地，迄至本院言詞辯論終結已超過一年，原告起訴僅請求佔
    用一年之損害賠償，自無不可。因此，原告請求損害賠償之
    金額在9,990元（33.75x5920x0.05 =9990）之範圍內為有理
    由，應予准許，超過此範圍外之部分為無理由，應予駁回。
六兩造陳明願供擔保，聲請宣告假執行或免為假執行，經核原告
  勝訴部分，合於法律規定，爰分別酌定相當之擔保金額宣告之
  ；原告其餘假執行之聲請，因訴之駁回而失所依據，不予准許
  。
七訴訟費用負擔之金額：民事訴訟法第79條。
中    華    民    國    95    年    5     月    4     日
                  民事第一庭    法  官  黃珮禎
以上正本係照原本作成。
如對本判決上訴，須於判決送達後20日內向本院提出上訴狀。
中    華    民    國    95    年    5     月    4     日
                                書記官  黎秀娟
┌─────────────────────────────────────────────────────────────┐
│附表：                                                                                              94年度訴字第630號     │
├──┬──────────────────────────┬─┬────────────┬─────────┬──────┤
│編號│      土          地          坐          落        │地│    面            積    │                  │            │
│    ├───┬────┬────┬────┬───────┤  ├──┬──┬──────┤  權  利  範  圍  │備        考│
│    │縣  市│鄉鎮市區○   段   ○ ○  段 │ 地      號   │目│公頃│公畝│  平方公尺  │                  │            │
├──┼───┼────┼────┼────┼───────┼─┼──┼──┼──────┼─────────┼──────┤
│001 │新竹縣│ 湖口鄉 │  德興  │        │    119       │田│    │    │   10.95    │    全部          │            │
├──┼───┼────┼────┼────┼───────┼─┼──┼──┼──────┼─────────┼──────┤
│002 │新竹縣│ 湖口鄉 │  德興  │        │    120       │田│    │    │   2.18     │    全部          │            │
├──┼───┼────┼────┼────┼───────┼─┼──┼──┼──────┼─────────┼──────┤
│002 │新竹縣│ 湖口鄉 │  德興  │        │    121       │田│    │    │   20.62    │    全部          │            │
└──┴───┴────┴────┴────┴───────┴─┴──┴──┴──────┴─────────┴──────┘


司法院資訊處製作；財團法人民間司法改革基金會備份。
